臺灣高等法院臺中分院刑事判決　　　　　　　　　　九十三年度上訴字第五四四號
　　上　訴　人
　　即　自訴人　戊○○
　　被　　　告　丁○○
　　　　　　　　乙○○
　　　　　　　　丙○○
　　　　　　　　甲○○
右上訴人因誣告案件，不服臺灣臺中地方法院九十二年度自字第六四一號，中華民國
九十二年十二月十五日第一審判決，提起上訴，本院判決如左：
    主      文
原判決關於甲○○偽證部分撤銷，發回臺灣臺中地方法院。
其他上訴駁回。
    理      由
一、上訴意旨如後附上訴狀所載（如附件）。
二、壹、上訴駁回部分：
    (一)本件自訴意旨略稱：被告丁○○明知起訴內容與自訴人警訊陳述完全相反，竟
      意圖使自訴人受刑事處分，而向臺灣臺中地方法院起訴自訴人涉嫌牙保贓物（
      即九十一年度易緝字第二九四號），以此方式誣告自訴人。自訴人不服，除就
      同院九十一年度易緝字第二九四號刑事判決提起上訴外，另亦向臺灣臺中地方
      法院檢察署對被告甲○○提起告訴，由臺灣臺中地方法院檢察署檢察官即被告
      乙○○受理，詎被告乙○○與丁○○共謀要讓自訴人去坐牢，明知自訴人之證
      據充足卻不採信，袒護被告甲○○，就自訴人告訴被告甲○○一案竟為不起訴
      處分，被告乙○○既認為被告甲○○沒有說謊，表示認為是自訴人說謊。被告
      乙○○、丁○○、本院九十一年度易緝字第二九四號蒞庭檢察官即被告丙○○
      以及被告甲○○四人共謀，有犯意聯絡，意圖自訴人受刑事追訴。因認被告等
      人均涉犯刑法誣告罪嫌云云。
    (二)按犯罪之被害人得提起自訴，刑事訴訟法第三百十九條第一項固有明文，惟此
      之被害人係指犯罪之直接被害人而言。刑法第一百二十五條第一項第三款規定
      ，係為維護司法權之正當行使而設，屬於侵害國家法益之罪，縱使有追訴或處
      罰犯罪職務之公務員，明知為無罪之人，而使其受刑事訴追，所涉濫權追訴行
      為對於被追訴之個人權益，非無影響，或係明知為有罪之人，而無故不使其受
      追訴或處罰者，個人或有受害之可能，但其直接受害者為國家之法益，而非個
      人，個人即非因犯罪而同時被害者，自不得提起自訴，最高法院五十七年度台
      上字第二一０六號裁判可資參照。又按不得提起自訴而提起者，應諭知不受理
      之判決，並得不經言詞辯論為之，刑事訴訟法第三百三十四條、第三百四十三
      條、第三百零七條定有明文。
    (三)再按自訴狀未記載被告所犯法條者，法院於不妨害事實同一之範圍內，得自由
      認定事實，適用法律，不能僅就自訴狀記載罪名審理，最高法院四十六年台上
      字第四０六號判例可資參照；又判斷自訴案件之訴之範圍，須探求自訴人自訴
      被告犯罪事實之真意，而為客觀之衡量，法院不受自訴狀所引法條及罪名之拘
      束，故不能僅就自訴狀所引法條及罪名而為審理，而應於不妨害自訴事實同一
      之範圍內，依職權認定事實，適用法律，最高法院九十一年度台上字第三四一
      四號裁判復可參照。在本件中，自訴人於自訴狀雖屢次使用「誣告」字詞，但
      依自訴人之自訴意旨暨自訴人於原審時陳稱：「我要告丁○○，他是我被判牙
      保贓物那件的起訴檢察官，他意圖使我受刑事處分，而向法院誣告我，他起訴
      的內容與我警訊陳述的內容完全相反。我也要告乙○○，他跟丁○○共謀讓我
      去坐牢，乙○○袒護甲○○，乙○○也曾經受理我這個案件，因為一審判了之
      後二審還沒有判的時候，我有告甲○○，告甲○○這個案件就是乙○○受理的
      ，一直不處理案件，直到九十一年十一月份才下不起訴處分書，他認為甲○○
      沒有說謊，表示檢察官認為我說謊，我認為他明知道我的證據充足卻不採信，
      偏袒甲○○，我覺得乙○○、丁○○、甲○○三人是共犯，我也要告甲○○，
      他與丁○○、乙○○共謀，共謀經過就如同剛才說的丁○○、乙○○情形。．
      ．．我還要告在我一審案件審判時的蒞庭檢察官，但我不知道他叫什麼名字，
      他也是跟上述三人共謀，犯意聯絡，意圖讓我受刑事追訴」等語（參原審卷第
      九二、九三頁），則由上揭自訴意旨觀之，自訴人實係認被告丁○○、乙○○
      、丙○○三人涉嫌共犯刑法第一百二十五條第一項第三款前段之罪，被告甲○○則係依同法第三十一條第一項規定，與前開三被告共犯同法第一百二十五條
      第一項第三款前段之罪。然查依前揭說明，自訴人非屬刑法第一百二十五條第
      一項第三款前段之罪之直接被害人，依法不得提起自訴。揆諸前揭說明，自訴
      人就此部分遽予提起自訴，自屬於法不合，原審法院以自訴人此部分提起自訴
      ，於法不合，不經言詞辯論，逕為諭知不受理之判決，本院經核並無不合，上
      訴意旨所指摘各情，並無理由，爰不經言詞辯論，予以駁回。
    貳、撤銷發回部分：
    (一)原審判決另以：被告甲○○另涉嫌偽證罪嫌，然自訴人曾於九十一年間就被告
      甲○○在臺灣臺中地方法院九十一年度易緝字第二九四號刑事案件中為不實指
      述一事，向臺灣臺中地方法院檢察署檢察官提起妨害名譽及偽證之告訴，業經
      該檢察署檢察官於九十一年十月二十七日以九十一年度偵字第一六九三０號為
      不起訴處分確定，有該不起訴處分書一份在卷可憑，則依刑事訴訟法第三百二
      十三條第一項前段規定，自訴人已不得就此同一案件再行提起自訴，自訴人提
      起本件自訴，於法不合，本院爰不經言詞辯論，逕為諭知不受理之判決等語。
    (二)按原審判決諭知管轄錯誤、免訴、不受理係不當而撤銷之者，得以判決將該案
      件發回原審法院。刑事訴訟法第三百六十九條第一項但書定有明文；第三百六
      十七條之判決及對於原審諭知管轄錯誤、免訴或不受理之判決上訴時，第二審
      法院認其為無理由而駁回上訴，或認為有理由而發回該案件之判決，得不經言
      詞辯論為之，刑事訴訟法第三百七十二條亦定有明文。
    (三)查本院審酌自訴人上揭自訴意旨內容觀之，自訴人於自訴狀僅謂「不是戊○○
      誣告甲○○及檢察官，就是甲○○及檢察官誣告戊○○」等語，並未表明另行
      指訴被告甲○○曾於九十一年度易緝字第二九四號刑事案件為不實指述部分，
      另行提出偽證之自訴，則原審判決以自訴人此部分所提自訴曾經不起訴處分確
      定，自訴人已不得就同一案件再行提起自訴，而為不受理之判決，即有未洽，
      自訴人究是否有另指訴被告甲○○涉犯誣告罪嫌之意，而非偽證罪嫌，即有再
      予查明之必要，為維護審級利益，應由本院就原審判決關於被告甲○○此部分
      ，發回原審法院另為妥適之審理。
據上論斷，應依刑事訴訟法第三百六十八條、第三百六十九條第一項但書、第三百七
十二條，判決如主文。
中      華      民      國      九十三  年      七      月      三十    日
                                臺灣高等法院臺中分院刑事第六庭
                                      審判長法  官  李  文  雄
                                            法  官  邱  顯  祥
                                            法  官  陳  秀  
右正本證明與原本無異。
如不服本判決應於收受送達後十日內向本院提出上訴書狀，其未敘述上訴之理由者並
得於提起上訴後十日內向本院補提理由書（均須按他造當事人之人數附繕本）。
                                            書記官  巫  彥  佳
